【裁判字號】    94,重上,38
【裁判日期】    950606
【裁判案由】    確認派下權存在等
【裁判全文】
臺灣高等法院民事判決                  94年度重上字第38號
上  訴  人  酉○○
            巳○○
            黃○○
            壬○○
            Ｂ○○
            午○○
            辰○○
            亥○○
            寅○○
            己○○
            玄○○
            Ｄ○○
            Ｅ○○
            申  ○
            庚  ○
            戊○○（即宙○○之承受訴訟人）
            甲○○（即宙○○之承受訴訟人）
            丙○○（即宙○○之承受訴訟人）
            乙○○（即宙○○之承受訴訟人）
            丁○○（即宙○○之承受訴訟人）
            辛○○
            Ｃ○○
            未○○
共      同
訴訟代理人  賈育民律師
被  上訴人  Ｆ○
            癸○○
            宇○○
            丑○○
           (即卯○○之承受訴訟人）
上列四人共同
訴訟代理人  Ａ○○    住台北市○○區○○街58巷56號
被  上訴人  地○○    住台北市○○區○○街394巷7號3樓
            戌○○    住台北市○○區○○街36巷35號
上列當事人間確認派下權存在等事件，上訴人對於中華民國92年
7月18日臺灣士林地方法院86年度重訴字第23號第一審判決提起
上訴，本院於95年5月23日言詞辯論終結，判決如下：
    主  文
原判決關於駁回上訴人後開第二項之訴部分及訴訟費用（除確定
部分外）之裁判均廢棄。
確認上訴人酉○○、巳○○、黃○○、壬○○、Ｂ○○、午○○
、辰○○、亥○○、寅○○、己○○、玄○○、Ｄ○○、Ｅ○○
、申○、庚○、辛○○、Ｃ○○、未○○及戊○○、甲○○、丙
○○、乙○○、丁○○等5人之被承受訴訟人宙○○對祭祀公業
Ｐ○○之派下權存在。
第一審（除確定部分外）、二審訴訟費用由被上訴人負擔。
    事  實
甲、上訴人方面：
壹、聲明：
一、原判決關於駁回上訴人後開第二項之訴部分廢棄。
二、請求判決確認上訴人酉○○、巳○○、黃○○、壬○○、Ｂ
    ○○、午○○、辰○○、亥○○、寅○○、己○○、玄○○
    、Ｄ○○、Ｅ○○、申○、庚○、戊○○、甲○○、丙○○
    、乙○○、丁○○、辛○○、Ｃ○○、未○○對Ｐ○○祭祀
    公業之派下權存在。
三、第一、二審訴訟費用由被上訴人負擔。
貳、陳述：除與原判決記載相同者外，補稱略以：
一、上訴人等23人均同為Ｇ○○之後代直系血親，且同為Ｇ○○
    之子Ｈ○○之後代子孫；造報人Ｉ○○未將同屬Ｈ○○之後
    代子孫列為派下員，卻將Ｈ○○之兄弟Ｊ○○、Ｋ○○、Ｌ
    ○○之子孫列為派下員，甚至將再上一代Ｇ○○之兄弟Ｍ○
    ○、Ｎ○○、Ｏ○○之後代子孫列為派下員，該系統表顯有
    疏漏。
二、本件祭祀公業Ｐ○○尚未經主管機關許可其報准列管，上訴
    人依祭祀公業土地清理要點第五點提起本訴，係在於確認上
    訴人之派下權存在，俾供民政機關依判決內容核發祭祀公業
    派下全員證明書。
三、被上訴人於另案所主張之證據資料，自不容於本件否認其真
    正。
乙、被上訴人方面：
Ａ、被上訴人地○○、戌○○未於言詞辯論期日到場，亦未提出
    書狀為何聲明或陳述。
Ｂ、被上訴人Ｆ○、癸○○、宇○○、丑○○方面：
壹、聲明：上訴駁回。
貳、陳述：除與原判決記載相同者外，補稱略以：
    上訴人95.4.12上訴理由狀所提所謂派下系統表、族譜及所
    謂會議記錄等皆非真實，且有張冠李戴意圖欺騙鈞院之意圖
    。
    理  由
一、
(一)、被上訴人地○○、戌○○經合法通知，未於言詞辯論期日到
    場，核無民事訴訟法第386條各款所列情形，爰依上訴人之
    聲請由其一造辯論而為判決。
(二)、按祭祀公業之繼承，依習慣係以享有派下權之男系子孫為限
    ，出嫁女子之子孫不得為派下，但女子因其家無男子「兄弟
    」可承繼派下權，而招贅夫，或未招贅生有男子或收養男子
    者，該男子可為派下。
    本件上訴人宙○○於93年12月1日死亡，有死亡證明書可稽
    （本院卷(一)第205頁），其男系繼承人戊○○、甲○○、丙
    ○○、乙○○、丁○○聲明承受本件訴訟，核無不合，應予
    許可。又被上訴人卯○○於94年9月12日死亡，亦有死亡證
    明書、戶籍謄本可稽（本院卷(三)第19頁、37頁），由其子丑
    ○○繼承其派下資格，聲明承受本件訴訟，亦無不合，應予
    許可。
二、上訴人主張坐落台北市○○區○○段四小段139地號土地係
    祭祀公業Ｐ○○所有。祭祀公業Ｐ○○係由享祀人Ｐ○○之
    子孫Ｇ○○、Ｏ○○出資設立，由該二人所各生四子，即Ｑ
    ○、Ｒ○、Ｓ○、Ｔ○、Ｕ○、Ｖ○、Ｗ○、Ｘ○等八大房
    奉祀。上訴人等均係Ｇ○○之三子Ｙ○○、四子Ｚ○○之後
    後世子孫，自均享有祭祀公業Ｐ○○之派下權。然原審共同
    被告Ｉ○○（於87年1月28日亡）於85年7月8日向台北市內
    湖區公所初次造報祭祀公業Ｐ○○派下員名冊等時，漏將Ｈ
    ○○三子Ｙ○○、四子Ｚ○○之後代子孫即上訴人等漏列。
    被上訴人等為Ｉ○○造報祭祀公業Ｐ○○之派下員，否認上
    訴人等為祭祀公業Ｐ○○派下，爰訴請確認上訴人等對祀公
    業Ｐ○○之派下權存在（上訴人於原審逾上開聲明及逾對本
    件被上訴人外之請求，經原審判決上訴人敗訴，上訴人或未
    聲明不服，或經本院裁定駁回其上訴，或經上訴人撤回起訴
    ）。
    被上訴人則謂本件祭祀公業Ｐ○○祭祀公業所有土地即內湖
    區○○段○○段139地號，其84年重劃前地號為ａ○段3 小段
    19地號（69年地籍圖重測前為ｂ○○段洲子小段44地號，亦
    即日據時代甲子44番地，係坐落於內湖路一段南方，基隆河
    岸北方，緊臨麗山街，南側緊接地目為「溜」之甲子54 番
    地，西側緊接地目為「田」之甲子43番地）及甲丑段5小段
    178地號（69年地籍圖重測前為內湖段內湖ｃ○小段266地號
    ，亦即日據時代ｃ○266番地，係坐落於內湖路一段南方，
    基隆河岸北方，麗山街東方，西側緊臨地目為「建」之ｃ○
    264番地），係由被上訴人等之祖先天○○所出資，僅天○
    ○之子孫或繼承人有派下權，上訴人不能證明其等為系爭祭
    祀公業享祀人Ｐ○○之直系子孫，亦無法證明其等係所主張
    之祭祀公業設立人Ｇ○○、Ｏ○○之直系子孫，上訴人等自
    無派下權可言等語。
    （原審為上訴人敗訴之判決，上訴人提起上訴。）
三、
(一)、查上訴人主張Ｉ○○於85年7月11日向台北市內湖區公所初
    次申報祭祀公業Ｐ○○派下員名冊等，經內湖區公所以85年
    7月13日（85）北市湖民字第12135號公告祭祀公業Ｐ○○派
    下員名冊等件並徵求異議，上訴人等於徵求異議期間提出異
    議等情，有台北市內湖區公所86年6月16日北市湖民字第862
    0933 200號函及附件，暨上訴人提出之85年8月1日青年日報
    笫16版新聞紙等可稽（見原審卷(二)第270-272、274-287 頁
    、180-181頁、本院卷(一)第206-209頁），堪認為真正。
(二)、依內湖區公所公告「祭祀公業Ｐ○○派下員資格繼承慣例」
    所載內容為「一、本公業派下權以Ｐ○○所傳男性直系血親
    卑親屬冠楊姓者均得享有派下權。二、如無男性直系血親卑
    親屬者，始由女性直系血親卑親屬取得派下權，於招贅婚姻
    存續期間生有男性冠楊姓者或收養男子冠楊姓者有同等派下
    權，派下子孫如係女性嫁出者，當然喪失派下權。養子女之
    關係與婚生子女同。四、各房如有絕嗣者該房派下權自然消
    滅。五、派下員係未成年者由法定代理人監護之，若無法定
    代理人者另設監護人。六、除本慣例外依照習慣及有關法令
    行之。以上各條例經派下員全員同意，恐口無憑特訂本慣例
    為日後之憑」（見原審卷(二)第180頁）。
(三)、法務部調查編著之台灣民事習慣調查報告第5編祭祀公業第6
    章派下權第1節派下權之意義，雖認係「祭祀公業之設立人
    及其繼承人，稱之為派下。」；其第2節第1項派下權之取得
    認應「原則上，祭祀公業之設立人及其繼承人全部，均得為
    派下，但得依各公業之規約或習慣，而限制之。設立人之繼
    承人以外之人或外國人，均不得為派下，又繼承人中，女子
    出嫁者亦不得為派下。得為派下之人，如何取得派下權，可
    分為 (1)原始的取得及 (2)繼承的取得兩大原因：(1)原始
    的取得祭祀公業之設立人全員，均有派下權。(2)繼承的取
    得原則上，公業設立人之繼承人全部，均因設立人之死亡，
    而取得派下權。…祭祀公業設立後，除原設立人或其繼承人
    外，其他第三人不得從新參加為派下，此係祭祀公業之本質
    所使然。」。惟本件祭祀公業Ｐ○○申報人Ｉ○○向內湖區
    公所提出之「祭祀公業Ｐ○○派下資格繼承慣例」已明載「
    一、本公業派下權以Ｐ○○所傳男性直系血親卑親屬冠楊姓
    者均得享有派下權。」，是系爭祭祀公業Ｐ○○之派下是否
    侷限於該祭祀公業之設立人及其繼承人，即非無疑。
四、
(一)、上訴人主張祭祀公業Ｐ○○係由享祀人Ｐ○○之子孫Ｇ○○
    、Ｏ○○出資設立。被上訴人則謂系爭祭祀公業Ｐ○○係由
    天○○出資設立，並謂：「本件楊氏祖先來台，始於清乾隆
    年間，其時有Ｐ○○所衍長房謫孫ｄ○○，與三房ｅ○○之
    次子ｆ○○先後來台開墾，ｆ○○並攜其侄Ｇ○○、Ｏ○○
    來台。嗣ｄ○○至淡水廳淡水堡內湖莊（現台北市內湖區）
    開墾，ｆ○○則居於台北廳石碇堡北港莊一帶（現台北縣汐
    止市）。…ｄ○○來台置產耕耘，其嬗傳五代後有天○○，
    於時ｂ○○莊置有田地，而於光緒四年間有名為甲寅之人，
    因乏田耕作，乃向天○○瞨出（清代台灣佃耕習慣之一種）
    水田十坵，並會同認耕人（類似保證人）議定同繳磧地銀四
    大員，每年小租四石予田主天○○，此為楊氏祖先於現今內
    湖區傳有家產之原始記載，顯見位於內湖區之Ｐ○○祭祀公
    業土地，係天○○或其繼承人所設立，是則，僅天○○之子
    孫對本件公業有派下權；天○○並無子嗣，而Ｆ○、卯○○
    之祖父ｇ○為天○○之胞弟，…而ｇ○又有弟ｈ○，即為被
    告地○○、癸○○、宇○○、戌○○之祖父」云云（見原審
    卷(二)第305-306頁）。
(二)、查依Ｉ○○向內湖區公所申報提出之「祭祀公業Ｐ○○沿革
    」「一、本公業先祖開倫公世居福建安溪於清乾隆年間攜得
    子孫渡台卜居淡水縣水返腳，合墾勤耕荒地勤持家立業為人
    慈祥樂善好施，始成就今日吾輩子孫得於斯土繁衍昌盛，由
    先祖開倫公之顯佑。二、開倫公逝後，後代子孫甲癸○、Ｎ
    ○○、Ｇ○○、Ｏ○○為表崇先祖開倫公德澤，並供祀歷代
    祖先及聯絡宗族情感發揮宗族團結宗旨，乃經議定合置產業
    嗣登記為祭祀公業Ｐ○○名義，此乃本公業土地之所由來。
    三、本公業之祭典分為春、秋二祭，由當初置產派下各房輪
    流祭拜，祭祀地點於台北縣汐止鎮○○路○段211巷16號祖
    厝大廳，此為本公業沿革之梗概」（見原審卷(二)第276頁）
    ，則上訴人主張系爭祭祀公業係由享祀人Ｐ○○之子孫Ｇ○
    ○、Ｏ○○出資設立乙節，尚非不足採。
(三)、另查Ｉ○○向內湖區公所申報提出之「祭祀公業Ｐ○○派下
    子孫系統表」固列有被上訴人Ｆ○等祖父ｇ○、ｈ○，ｇ○
    與ｈ○為兄弟，其等之父為ｉ○（鳥）象，與被上訴人提出
    之戶籍資料相符（見原審卷(二)第311、317頁）；惟被上訴人
    並未提出ｇ○係天○○血緣兄弟之證明，且Ｉ○○提出之上
    開派下子孫系統表亦無天○○（見本院卷(一)第209頁）。而
    依被上訴人Ｆ○於另案（原法院86年度重訴字第180號事件
    ）88.5.18提出之ｊ○○編楊氏族譜所附楊氏系統表記載（
    參見本院88年度重上字第67號卷(二)第41、97頁，即本院卷(三)
    第133、138頁），天○○係ｋ○○之後，ｌ○○（即被上訴
    人之先祖）係ｄ○○之後。雖被上訴人提出招出字一紙，謂
    ｇ○由其胞兄天○○與ｍ○訂立招出字配許ｍ○第五弟媳ｎ
    ○云云（見原審卷(二)第306頁），惟此私文書亦無從證明ｇ
    ○與天○○確係血緣兄弟。是被上訴人主張系爭祭祀公業Ｐ
    ○○係由天○○設立，僅天○○子孫或繼承人有派下權云云
    ，尚難認與事實相符。況Ｆ○及癸○○（癸○○於一審判決
    敗訴後，未聲明不服，僅Ｆ○聲明不服，提起上訴）以系爭
    公業係天○○設立，僅天○○子孫或繼承人有派下權，乃Ｉ
    ○○於85年7月向內湖區公所申報公業派下名冊時，添列子
    ○○等66人為派下為由，訴請確認子○○等人對Ｐ○○祭祀
    公業之派下權不存在乙案，亦經原法院86年度重訴字第180
    號判決、本院94年6月21日92年度重上更(二)字第155號判決、
    最高法院94年11月24日94年度台上字第2167號裁定，判決Ｆ
    ○敗訴確定。是益難認被上訴人主張系爭祭祀公業Ｐ○○僅
    天○○子孫或繼承人有派下權乙節為可採。
(四)、依上所述，亦堪認Ｉ○○申報之「祭祀公業Ｐ○○沿革」
    謂系爭祭祀公業係由Ｐ○○之後代子孫甲癸○、Ｎ○○、Ｇ
    ○○、Ｏ○○等設立乙節為可採。
五、茲審酌上訴人等是否係Ｐ○○之後世子孫，及其等是否係祭
    祀公業設立人Ｇ○○之子Ｙ○○、Ｚ○○之後世子孫？是否
    為系爭祭祀公業之派下，享有派下權。經查：
(一)、
１、
、上訴人酉○○、巳○○、黃○○均為ｏ○○之子，有戶籍謄
    本可稽（見原審卷(一)第44-47頁）。
、上訴人壬○○係ｐ○之子；Ｂ○○係ｑ○○之子，ｑ○○（
    入贅王姓，惟生子仍傳楊姓）係ｐ○之子；午○○、辰○○
    、亥○○、寅○○均係ｒ○○之子，ｒ○○亦係ｐ○之子，
    有戶籍謄本可稽（見原審卷(一)第49-53、54-57頁）。
、上訴人玄○○係ｓ○○之養子，亦有戶籍謄本可稽（見原審
    卷(一)第63、64頁）。
、ｏ○○、ｐ○、ｓ○○均為ｔ○之子，有戶籍謄本可稽（見
    原審卷(一)第42、43頁）。
２、
、上訴人Ｄ○○、Ｅ○○係ｕ○○之子，ｕ○○為ｖ○○之子
    ，有戶籍謄本可稽（見原審卷(一)第66、69、71頁）。
、上訴人申○、庚○均為ｗ○○之女。申○結婚生子ｘ○○，
    庚○結婚生子ｙ○○，有戶籍謄本可稽（見原審卷(一)第75
    -77頁）。
、ｖ○○、ｗ○○均為ｚ○○之子，有戶籍謄本可稽（見原審
    卷(一)第65、75頁）。
３、
、上訴人宙○○為甲庚○之子，有戶籍謄本可稽（原審卷
    (一)第33頁）。
、上訴人己○○為甲甲○之子，甲甲○為甲乙○之子，甲乙○
    為甲丙之子等情，有戶籍謄本可稽（原審卷卷(一)第32頁背面
    、29頁）。
、上訴人未○○為甲丁○之子；甲丁○與上訴人辛○○、Ｃ○
    ○均為甲戊○之子，甲戊○為甲己之子等情，有戶籍謄本可
    稽（原審卷(一)第30-32、40、48頁背面）。
、
I、甲乙○係甲庚○之弟，大正九年一月五日分戶，有戶籍記載
    可稽（參見原審卷(一)第29頁）。
II、甲乙○之父為甲丙、母甲辛○○，出生別三男；甲戊○父甲
    己、母甲辛○○、出生別五男，為戶主甲乙○之弟，有戶籍
    謄本可稽（見原審卷(一)第29、31頁）。
III、則上訴人主張甲丙與甲己係同一人，及甲庚○、甲乙○、甲
    戊○均為甲丙（或甲己）之後之情，尚非不可採。
(二)、上訴人主張ｔ○、ｚ○○係Ｙ○○之子。甲丙（甲己）即為
    Ｚ○○。Ｙ○○、Ｚ○○為Ｈ○○之子，Ｈ○○為Ｇ○○之
    子，並以被上訴人Ｆ○、宇○○於另案（即原法院86年度重
    訴字第180號）提出之派下系統表、楊氏祖譜、開會紀錄等
    為據（見本院卷(三)第130-131頁）。查：
１、被上訴人Ｆ○於另案88.5.18提出ｊ○○編楊氏族譜所附楊
    氏系統表，以為否認該案被上訴人先祖曾於內湖一同開墾（
    參見本院88年度重上字第67號卷(二)第39頁），是被上訴人Ｆ
    ○於另案即主張ｊ○○編楊氏族譜所附楊氏系統表為真正，
    其於本件即不得為相反之主張。
    查該楊氏系統表確記載ｔ○、ｚ○○係Ｙ○○之子，甲庚○
    、甲乙○、甲戊○係Ｚ○○之子；Ｙ○○、Ｚ○○為Ｈ○○
    之後，Ｈ○○係Ｇ○○之後，Ｇ○○係ｋ○○之後、ｋ○○
    係甲壬○之後、甲壬○係Ｐ○○之後（參見本院88年度重上
    字第67號卷(二)第41、97頁，即本院卷(三)第133、138頁）。則
    上訴人主張其等係Ｇ○○之後世子孫，尚非不可採。
    況被上訴人Ｆ○於另案亦謂「日人於清光緒21年即日明治28
    年，西元1895年因馬關條約據台，於明治39年即清光緒32年
    ，西元1906年於台設立戶籍，為台灣戶籍資料之始」（見原
    法院86年度重訴字第180號卷(一)第10頁背面），被上訴人亦
    未提出戶籍資料證明其等係其主張系爭公業設立人天○○之
    繼承人，是亦難強令上訴人提出ｔ○、ｚ○○、甲丙（甲己
    ）、Ｙ○○、Ｚ○○之戶籍資料，以資為其等係Ｇ○○後世
    子孫之證明。
２、被上訴人宇○○於另案為輔助Ｆ○參加訴訟，提出「楊氏族
    譜後半部」以為其係祭祀公業Ｐ○○派下權人之證明，為該
    事件之利害關係人（見本院88年重上字第67號卷(二)第122頁
    ），則其於本件亦不得爭執該「楊氏族譜後半部」內容為非
    真正。
    查該「楊氏族譜後半部」（見本院88年重上字第67號卷(二)
    125-137頁，即本院卷(三)第143-155頁），亦記載酉○○、巳
    ○○、黃○○、壬○○、Ｂ○○、ｒ○○（即午○○、辰○
    ○、亥○○、寅○○之父）、ｓ○○（即玄○○之父）、ｕ
    ○○（即Ｄ○○、Ｅ○○之父）、ｗ○○（即申○、庚○之
    父）、宙○○、辛○○、Ｃ○○、未○○等人（見本院88年
    重上字第67號卷(二)第134-135頁，即本院卷(三)第152-153 頁
    ），則上訴人主張依該「楊氏族譜後半部」之記載亦得證明
    其等為祭祀公業Ｐ○○之派下乙節，核與情理無違，應為可
    採。
(三)、依上所述，上訴人主張上訴人等均係Ｐ○○之後代子孫Ｇ○
    ○之後人，核與情理無違，應為可採。且依Ｉ○○向內湖區
    公所申報提出之「祭祀公業Ｐ○○沿革」觀之，祭祀公業Ｐ
    ○○乃開倫公之後代子孫甲癸○、Ｎ○○、Ｇ○○、Ｏ○○
    等合置產業設立，則上訴人等主張其等均係祭祀公業Ｐ○○
    派下，對該公業有派下權乙節，亦應認可採。乃Ｉ○○於85
    年7月8日所造報之祭祀公業Ｐ○○派下員名冊漏列上訴人等
    ，且被上訴人否認上訴人等為祭祀公業Ｐ○○派下，則上訴
    人提起本件訴訟請求確認其等對祭祀公業Ｐ○○之派下權存
    在，為有理由，應予許可。
六、綜上所述，上訴人上述請求為有理由，應予許可。乃原審為
    上訴人敗訴之判決，尚有未洽。上訴意旨指摘原判決該部分
    不當，求予廢棄改判，為有理由。爰由本院予以廢棄改判如
    主文第2項所示。
七、本件事證已明，兩造其餘攻擊防禦方法，經核與本判決之結
    果不生影響，爰不一一論述。
八、據上論結，本件上訴為有理由，依民事訴訟法第463條、第
    385條第1項前段、第450條、第78條、第85條第1項，判決如
    主文。
中    華    民    國    95    年    6     月    6     日
                  民事第八庭  審判長法  官  吳景源
                                    法  官  連正義
                                    法  官  滕允潔
正本係照原本作成。
如不服本判決，應於收受送達後20日內向本院提出上訴書狀，其
未表明上訴理由者，應於提出上訴後20日內向本院補提理由書狀
（均須按他造當事人之人數附繕本）上訴時應提出委任律師或具
有律師資格之人之委任狀；委任有律師資格者，另應附具律師資
格證書及釋明委任人與受任人有民事訴訟法第466條之一第一項
但書或第二項（詳附註）所定關係之釋明文書影本。
中    華    民    國    95    年    6     月    7     日
                                    書記官  黃麗玲
附註：
民事訴訟法第四百六十六條之一（第一項、第二項）：
對於第二審判決上訴，上訴人應委任律師為訴訟代理人。但上訴
人或其他法定代理人具有律師資格者，不在此限。
上訴人之配偶、三親等內之血親、二親等內之姻親，或上訴人為
法人、中央或地方機關時，其所屬專任人員具有律師資格並經法
院認為適當者，亦得為第三審訴訟代理人。


司法院資訊處製作；財團法人民間司法改革基金會備份。
